臺灣臺北地方法院刑事判決　　　　九十二年度自字第二四一號
自　訴　人　丙○○
代　理　人　黃連勝律師
被　　　告　甲○○
選任辯護人　顏廷鈺律師
　　　　　　江仁成律師
　　　　　　陳麗增律師
上列被告因偽造有價證券等案件，經自訴人提起自訴，本院判決
如下：
    主  文
甲○○無罪。
    理  由
一、自訴意旨略以：被告甲○○為奧圖設計股份有限公司（下稱
    奧圖公司）董事長，意圖為自己不法之所有，向自訴人丙○○誘稱伊將設立禧印互動股份有限公司（下稱禧印公司，主
    要業務為網路資訊媒體服務），及直品研展設計股份有限公
    司（下稱直品公司，主要業務為工業設計），跟隨伊投資上
    開二家公司為股東，有利可期，因自訴人資金不足，被告向
    自訴人佯稱伊可借款予自訴人投資上開二家公司為股東，只
    要自訴人簽發六張空白本票交付伊作為投資及增資借款之擔
    保，伊即依投資借款之約定即自訴人所書立之借據內容以自
    訴人名義將自訴人所投資之股本金額匯入禧印公司及直品公
    司，自訴人即可成為上開二家公司之股東云云，使自訴人誤
    信為真，於民國九十年十一月一日在臺北市大安區○○○路
    ○段二一六號十八樓被告經營之偉仲企業股份有限公司（下
    稱偉仲公司），簽發但預留金額、發票日、到期日未填之六
    張空白本票交付被告作為投資及增資禧印公司及直品公司向
    被告借款之擔保，同時書立借據載明向被告借入新臺幣（下
    同）三十九萬元作為投資禧印公司之股東，並言明利息及償
    還日期等內容交付被告。詎被告取得上開六張空白本票及借
    據後，未依自訴人書立之借據約定以自訴人名義將自訴人投
    資禧印公司所需股本三十九萬元匯入禧印公司，且不再增資
    禧印公司，亦不設立直品公司，違背伊受託為自訴人處理上
    開二家公司之任務，致自訴人未成為禧印公司及直品公司之
    股東，自訴人始知受騙。自訴人即向被告要求退還空白本票
    但被告拒不返還，被告於九十一年八月十三日竟未經自訴人
    同意，擅自在上開六張空白本票上填載與自訴人完全無關之
    金額、發票日及到期日，偽造製作完成票據行為，再持向鈞
    院非訟中心聲請本票准許強制執行，使鈞院承辦人員以九十
    一年度票字第四四六七號民事裁定准許強制執行，而登載於
    職務上所掌之公文書，足以生損害於鈞院公信力及自訴人，
    並取得如附表所示之假票據債權。因認被告涉犯詐欺、背信
    、偽造有價證券、使公務員登載不實之罪嫌云云。
二、按犯罪事實應依證據認定之，無證據不得認定犯罪事實；不
    能證明被告犯罪者，應諭知無罪之判決，刑事訴訟法第一百
    五十四條第二項、第三百零一條第一項分別定有明文。次按
    告訴人之告訴，係以使被告受刑事訴追為目的，是其陳述是
    否與事實相符，仍應調查其他證據以資審認。又被害人之陳
    述如無瑕疵，且就其他方面調查又與事實相符，固足採為科
    刑之基礎，倘其陳述尚有瑕疵，而在未究明前，遽採為論罪
    科刑之根據，即難認為適法（最高法院五十二年度臺上字第
    一三○○號、六十一年臺上字第三○九九號判例參照）。再
    按為貫徹無罪推定原則，檢察官對於被告之犯罪事實，應負
    實質舉證責任。刑事訴訟法修正後第一百六十一條（下稱本
    法第一百六十一條）第一項規定「檢察官就被告犯罪事實，
    應負舉證責任，並指出證明之方法」，明訂檢察官舉證責任
    之內涵，除應盡「提出證據」之形式舉證責任（參照本法修
    正前增訂第一百六十三條之立法理由謂「如認檢察官有舉證
    責任，但其舉證，仍以使法院得有合理的可疑之程度為已足
    ，如檢察官提出之證據，已足使法院得有合理的可疑，其形
    式的舉證責任已盡」）外，尚應「指出其證明之方法」，用
    以說服法院，使法官「確信」被告犯罪構成事實之存在。此
    「指出其證明之方法」，應包括指出調查之途徑，與待證事
    實之關聯及證據之證明力等事項。同條第二、三、四項，乃
    新增法院對起訴之審查機制及裁定駁回起訴之效力，以有效
    督促檢察官善盡實質舉證責任，藉免濫行起訴。刑事訴訟法
    修正後第一百六十三條釐訂法院與檢察官調查證據責任之分
    際，一方面揭櫫當事人調查證據主導權之大原則，並充分保
    障當事人於調查證據時，訊問證人、鑑定人或被告之權利（
    同條第一項）；另一方面例外規定法院得及應依職權調查證
    據之補充性，必待當事人舉證不足時，法院始自動依職權介
    入調查，以發見真實（同條第二項）；再增訂法院依職權調
    查證據前，應踐行令當事人陳述意見之程序（同條第三項）
    ，以貫徹尊重當事人查證之主導意見，確保法院補充介入之
    超然、中立。本法第一百六十一條、第一百六十三條規定係
    編列在本法第一編總則第十二章「證據」中，原則上於自訴
    程序亦同適用。除其中第一百六十一條第二項起訴審查之機
    制、同條第三、四項以裁定駁回起訴之效力，自訴程序已分
    別有第三百二十六條第三、四項及第三百三十四條之特別規
    定足資優先適用外，關於第一百六十一條第一項檢察官應負
    實質舉證責任之規定，亦於自訴程序之自訴人同有適用（最
    高法院九十一年度第四次刑事庭會議決議參照）。
三、自訴人認被告涉有詐欺、背信、偽造有價證券、使公務員登
    載不實之罪嫌，無非係以如附表所示本票、借據、被告對告
    訴人聲請本票裁定之聲請狀、本院九十一年度票字第四四六
    七九號民事裁定、奧圖公司之股份有限公司變更登記表、資
    產負債表、本院九十一年度票字第四四六七九號民事裁定、
    九十一年四月二十二日奧圖公司員工黃建裕簽呈等件為其主
    要依據。訊據被告堅詞否認有何詐欺、背信、偽造有價證券
    、使公務員登載不實之犯行。辯稱：自訴人自八十九年起至
    九十年十一月中旬止，均負責奧圖公司之實際經營運作，自
    訴人在八十九年間即以奧圖公司周轉為名，向伊調借資金，
    迄至九十年十一月止，伊陸續以現金、支票及匯款方式借貸
    一千零七十六萬六千二百八十六元，在伊於九十年十一月間
    ，準備辭任奧圖公司掛名負責人全面退出，改由自訴人出任
    奧圖公司董事長時，即與自訴人協議還款事宜，自訴人遂在
    同年十一月上旬，將前開陸續借款金額開立六張本票交付伊
    以為返還，而自訴人在交付該六張本票時，其上金額、發票
    日及到期日均已自行填載完備，自訴人簽發該六張本票，係
    為償還其自八十九年至九十年間，以經營奧圖公司所需而向
    伊調借之款項，與投資禧印公司及直品公司無關等語。
四、經查：
  (一)自訴人指稱其交付如附表所示六張本票予被告時係空白本票
    一情，為被告所否認。查如附表所示六張本票係自訴人自其
    設於第一商業銀行古亭分行帳號00000000000號
    帳戶所領用，有九十年十月三日本票領取證在卷可稽（見本
    院卷一第二○一頁），該六張本票上發票人「丙○○」之簽
    章係真正，為自訴人所不否認，觀諸該六張本票簽名以外之
    文字，即發票日期、到期日、受款人「甲○○」係以橡皮章
    戳蓋印，票面金額係以數字機打印方式記載，全無被告或他
    人之筆跡，該六紙本票與被告所提出自訴人自承為其前簽發
    予被告之十三張支票上所填載之發票日、到期日、受款人「
    甲○○」、票面金額之記載方式完全相同，有該十三張支票
    影本在卷可參（見本院卷一第一八一頁至第一九三頁），故
    難以該六紙本票之外觀形式判斷其上發票日、到期日、金額
    等非自訴人自行蓋章打印簽發。自訴人固以其於九十年十月
    三日始向第一商業銀行領用空白本票，而附表所示編號一至
    三之本票發票日早於該日期，其不可能記載領用本票前之日
    期於本票上，據以指訴該六紙本票係被告偽造，然此顯然違
    背實務上多有倒填發票日期之經驗法則，殊無可採。
  (二)自訴人雖提出三十九萬元之借據主張為投資禧印公司及設立
    直品公司而向被告借款，並簽發空白本票予被告云云。惟該
    紙借據係記載：「立據人丙○○先生投資禧印互動有限公司
    因資金不足，茲向甲○○先生於九十年十一月一日借入新臺
    幣拾玖萬元整做為股本，言明依年息百分之柒計息，最後
    期限不超過民國九十一年十一月一日，償還本金及利息，恐
    口無憑，特立此據。」等語，姑不論該紙借據係由自訴人片
    面提出，由該借據所載金額僅為三十九萬元，日期為九十年
    十一月一日，除與附表編號五所示本票金額、發票日，及被
    告於九十年十一月一日轉帳三十九萬元至奧圖公司帳戶之金
    額相符外，無法合理解釋何以簽發其餘本票，自訴人並非目
    不識丁、亦非無社會歷練之人，如何可能簽發受款人空白且
    未禁止背書轉讓之空白本票交付他人？果若自訴人計畫投資
    設立公司，豈有在投資金額未定情況下，貿然交付空白本票
    予他人之理，又何必簽發「六張」本票，自訴意旨顯悖常情
    。
  (三)被告辯稱：自訴人自八十九年起至九十年十一月中旬止，均
    負責奧圖公司之實際經營運作，並於八十九年間即以奧圖公
    司周轉為名，向伊調借資金，迄至九十年十一月止，伊陸續
    以支票及匯款方式借貸一千零二十七萬七千元，以現金方式
    借貸四十八萬九千二百八十六元，自訴人共向伊調借一千零
    七十六萬六千二百八十六元，伊於九十年十一月間，準備辭
    任奧圖公司掛名負責人全面退出，改由自訴人出任奧圖公司
    董事長時，即與自訴人協議還款事宜，自訴人遂在同年十一
    月上旬，將前開陸續借款金額開立本票六張交付伊以為返還
    等語，並提出第一商業銀行八十九年十二月八日存摺類存款
    取款憑條、第一商業銀行八十九年十二月八日支票存款送款
    簿、第一商業銀行九十年一月五日存摺類存款取款憑條、第
    一商業銀行九十年一月五日活期存款存款憑條、第一商業銀
    行九十年五月十五日存摺類存款取款憑條、第一商業銀行九
    十年五月十五日支票存款送款簿、第一商業銀行九十年五月
    十五日活期存款存款憑條、第一商業銀行九十年六月五日Ｅ
    ＤＩ電子轉帳交易明細表、第一商業銀行九十年七月六日存
    摺類存款取款憑條、第一商業銀行九十年七月六日支票存款
    送款簿、第一商業銀行九十年十月五日ＥＤＩ電子轉帳交易
    明細表、第一商業銀行九十年十一月一日存摺類存款取款憑
    條、第一商業銀行九十年十一月一日存款憑條、第一商業銀
    行九十年十一月五日ＥＤＩ電子轉帳交易明細表、第一商業
    銀行九十年十一月五日支票存款送款簿存根聯在卷可稽（見
    本院卷一第一五九頁至第一七五頁）。查奧圖公司係於八十
    八年六月二十九日核准設立，由被告擔任登記負責人，嗣於
    九十年十一月十三日變更負責人為自訴人，此有該公司變更
    登記表影本附卷可佐（見本院卷一第一二三頁至第一二六頁
    ），被告分別於八十九年十二月八日、九十年一月五日、九
    十年五月十五日、九十年六月五日、九十年七月六日、九十
    年十一月一日奧圖公司變更負責人前，自其於第一商業銀行
    所開設帳號00000000000號帳戶中先後轉出三百
    萬元、一百萬元、六十萬元、四十萬元、二百萬元、三十九
    萬元等款項至第一商業銀行設立之帳號000000000
    00號奧圖公司之帳戶中，復於九十年六月五日、九十年十
    月五日、九十年十一月五日，自前開同一帳戶中，依序再轉
    入二十五萬、四十萬及三十八萬七千元等款項至第一商業銀
    行帳號00000000000號奧圖公司之帳戶。上開款
    項雖係匯入被告擔任登記負責人之奧圖公司帳戶內，非自訴
    人之個人帳戶，惟揆諸卷附奧圖公司職員黃建裕於九十一年
    四月二十二日提出之簽呈（見本院卷一第二四九頁），其上
    總經理會簽欄蓋有「丙○○」即自訴人之章戳，足證被告辯
    稱奧圖公司係由自訴人實際經營等語，並非虛妄。參以被告
    提出自訴人於九十一年二月四日傳送予被告之電子信函中記
    載：「也許您（指被告）在創業過程中嘗盡人情冷暖，才會
    提供資金供我創業」、「家人一直認為我有個貴人老闆支持
    在事業上共同努力；當父親知道所有情形後（包括簽本票）
    ；沒有責難，只告訴我：人生只有一次，要勇敢、有擔當」
    等語（見本院卷一第二八二頁至第二八五頁），足證自訴人
    確有自被告處取得資金創業，並自行簽發本票之事實。
  (四)綜上所述，較之自訴人顯違常情且與無證據足憑之片面指訴
    ，被告辯稱：伊於九十年十一月間，準備辭任奧圖公司掛名
    負責人全面退出，改由自訴人出任奧圖公司董事長時，即與
    自訴人協議還款事宜，自訴人遂在同年十一月上旬，將前開
    陸續借款金額開立本票六張交付伊以為返還等語顯較可信，
    本院九十二年度簡上字第七○六號民事確定判決亦認定自訴
    人與被告間有金錢借貸關係，如附表所示六紙本票確係由自
    訴人所簽發，有本院九十二年度簡上字第七○六號民事判決
    、民事裁定、最高法院九十三年度臺簡抗字第三三號民事裁
    定在卷可佐（見本院卷二第二十一頁至第二十九頁、第七十
    八頁至第七十九頁、第二二四頁），是自訴人認被告涉犯詐
    欺取財罪、偽造有價證券罪，顯乏證據證明。
  (五)自訴意旨雖以：被告有不法利益之意思，既未依借據之約定
    ，以自訴人名義將自訴人向伊借款投資禧印公司所需股本三
    十九萬元匯入禧印公司，又不增資禧印公司，亦不設立直品
    公司，違背伊受託為自訴人處理投資上開二家公司之任務，
    致自訴人未成為禧印公司及直品公司之股東云云。惟按刑法
    第三百四十二條之背信罪，須以為他人處理事務為前提，所
    謂為他人云者，係指受他人委任，而為其處理事務而言（最
    高法院四十九年臺上字第一五三○號判例參照）。然觀諸三
    十九萬元借據之內容不足以證明自訴人與被告間有委任關係
    ，且自訴人為禧印公司之股東，並擔任董事，有該公司變更
    登記表在卷足憑（見本院卷一第二九九頁），自訴人具狀指
    稱：「被告違背伊受託為自訴人處理投資上述二家公司之任
    務，致自訴人未成為禧印公司之股東」（見本院卷一第二四
    一頁自訴補充理由(二)狀），與卷證資料顯然不符，自訴人既
    未盡舉證責任，本院自難遽依其片面指訴認定被告涉犯背信
    罪。
  (六)自訴意旨另以：被告於九十一年八月十三日竟未經自訴人同
    意，擅自在上開六張空白本票上填載與自訴人完全無關之金
    額、發票日及到期日，偽造製作完成票據行為，再持向鈞院
    非訟中心聲請本票准許強制執行，使鈞院承辦人員以九十一
    年度票字第四四六七號民事裁定准許強制執行，而登載於職
    務上所掌之公文書，足以生損害於鈞院公信力及自訴人，並
    取得如附表所示之假票據債權。然查，自訴人不能舉證證明
    如附表所示六張本票係被告所偽造，已如前述，則被告持該
    六張本票取得本院九十一年度票字第四四六七九號民事裁定
    ，尚難認有何不實事項使本院不知情之承辦法官，登載於職
    務上所製作之公文書，應認被告涉犯刑法第二百十四條之使
    公務員登載不實之罪嫌尚有未足。
  (七)自訴人所認被告涉有詐欺、背信、偽造有價證券、使公務員
    登載不實之犯行，均難認已有足為不利被告認定之相當證據
    ，本院尚難單憑自訴人欠缺證據之指訴，即遽論被告有上開
    犯行。此外，本院復查無其他積極證據足資證明被告有自訴
    人所指前開犯行，既不能證明被告犯罪，自應為無罪之諭知
    。
六、至於自訴人聲請鑑定(一)如附表所示六張本票及被告提出之十
    三張支票上受款人「甲○○」及票據背面「甲○○」之橡皮
    章戳是否相同；(二)被告開戶資料上記載之電話號碼（○二）
    0000000之章戳與如附表所示六張本票及被告提出之
    十三張支票之章戳是否相同；(三)如附表所示六張本票上票面
    金額與被告提出之十三張支票上票面金額，及被告經營之偉
    旭公司、偉仲公司所簽發二張支票上票面金額是否由相同數
    字機打出；(四)如附表所示六張本票及被告提出之十三張支票
    ，及偉旭公司、偉仲公司所簽發二張支票上發票日之橡皮章
    戳印文期是否相同，欲證明其交付六張本票予被告時，發票
    日、到期日、票面金額及受款人欄均尚未填載，係由被告事
    後自行填載偽造之事實。惟自訴代理人自承：被告提出之十
    三張支票有授權並非偽造，且該十三張支票及如附表所示六
    張本票票面金額部分均係用被告經營之偉旭公司、偉仲公司
    之支票機開立等語（見本院卷二第一二九頁反面），被告亦
    稱：自訴人簽發票據有可能用其所經營公司之日期戳及數字
    機，如果自訴人帶著票據到公司財務部門要求使用日期戳及
    數字機，公司財務部門也不會拒絕等語（見本院卷二第一三
    ○頁），足見自訴人與被告往來密切，時有使用偉旭公司、
    偉仲公司內章戳及數字機之事實，故縱上開三張本票及十三
    張支票與偉旭公司、偉仲公司簽發之二紙支票之日期、受款
    人及票據背面「甲○○」姓名之章戳，暨票面金額數字機打
    印之數字鑑定結果係相同，亦不足以證明該六張本票之發票
    日、到期日及票面金額係被告事後所填載偽造之事實。另自
    訴人聲請傳喚(一)證人黃建裕，待證事實為證人黃建裕自八十
    九年三月起至九十一年六月止，任職奧圖公司擔任業務工作
    ，對於奧圖公司之實際經營情形及相關事項，知之甚詳；(二)
    證人徐雅芳，待證事實為證人徐雅芳於九十年十一月一日與
    被告、自訴人等人共同設立禧印公司，並為該公司之董事長
    ，徐雅芳對於禧印公司之設立經過及實際經營情形，知之甚
    詳；(三)證人陳禧冠，待證事實為證人陳禧冠於九十年間與被
    告、自訴人等人共同參與發起設立直品公司，因被告藉故推
    託，致直品公司未能如期設立，自訴人因而未成為直品公司
    之股東；(四)傳喚證人殷富英、趙永美、馬士媜，待證事實為
    奧圖公司所有財務均由被告所掌控，開票之事均由被告處理
    。惟奧圖公司係由自訴人實際經營，已如前述，其餘待證事
    實均與本件自訴人指訴被告之犯行無涉，是本院認無傳喚黃
    建裕、徐雅芳、陳禧冠、殷富英、趙永美、馬士媜之必要。
    至於自訴人原聲請傳喚之證人乙○○，欲證明證人乙○○有
    當場目擊被告要求自訴人開立六張空白本票之情形，惟自訴
    人自九十二年三月二十一日提起本件自訴後，從未指訴其交
    付空白本票予自訴人時有目擊之第三人在場見聞，迄至九十
    三年十一月十九日本院準備程序時，自訴代理人始為該主張
    並聲請傳訊證人乙○○，此情已有可疑，另本案審理期間，
    自訴人從未到庭，嗣本院寄發傳票並多次當庭諭請自訴代理
    人通知自訴人到庭與被告及證人乙○○對質應訊，亦從未遵
    諭到庭，經本院拘提證人乙○○到院後告以審理庭期，自訴
    人竟又具狀撤回聲請傳喚該證人，延滯訴訟近半年，本院認
    本件事證已明，自訴人又撤回傳喚該名證人，是無再予傳喚
    調查之必要，併予敘明。
據上論斷，應依刑事訴訟法第三百四十三條、第三百零一條第一
項，判決如主文。
中    華    民    國  九十四  年    六    月   三十   日
                          臺灣臺北地方法院刑事第十四庭
                              審判長法  官  吳靜怡
                                    法  官  王綽光
                                    法  官  孫萍萍
以上正本證明與原本無異。
如不服本判決，應於判決送達後十日內向本院提出上訴狀。
                                    書記官  陳弘文
中    華    民    國  九十四  年    六    月   三十   日
